臺灣板橋地方法院民事判決　　　　　　　 94年度訴字第119號
原　　　告　丙○○
訴訟代理人　蔡志雄律師
被　　　告　丁○○
被　　　告　富邦綜合證券股份有限公司三重分公司
法定代理人　乙○○
訴訟代理人　鄭惠蓉律師
訴訟代理人　黃韻如律師
複代理人　　鄭涵雲律師
上列當事人間請求侵權行為損害賠償事件，經本院於民國96年3
月27日言詞辯論終結，判決如下：
    主  文
被告應連帶給付原告新台幣肆拾陸萬伍仟參佰參拾伍元及各如附
表所示之利息起算日起至清償日止按年息百分之五計算之利息。
原告其餘之訴駁回。
訴訟費用由被告連帶負擔二分之一，餘由原告負擔。
本判決第一項得假執行。但被告富邦綜合證券股份有公司三重分
公司如以新台幣肆拾陸萬伍仟參佰參拾伍元或等值之可轉讓之定
期存單預供擔保，得免為假執行。
原告其餘假執行之聲請駁回。
   事實及理由
壹、程序上理由
    本件被告丁○○未於言詞辯論期日到場，核無民事訴訟法第
    386 條各款所列情形，爰依原告聲請，由其一造辯論而為判
    決。
貳、實體上理由
一、原告起訴主張：
（一）被告丁○○係被告富邦綜合證券股份有限公司三重分公司
      （下稱富邦證券）之營業員，據被告富邦證券之告發狀所
      示，被告丁○○疑似以協助客戶換發富邦銀行一本萬利帳
      戶為名，取得客戶存摺，於民國（下同）93年10月7 日盜
      賣原告所有帳號000-0 0-000000-0中之股票，包括虹光1,
      000 股、華映6,000 股、廣輝18,000股、和鑫10,000股、
      大霸電子11,000股及中強電子5,000 股，盜刻客戶印鑑後
      ，將原告於富邦商業銀行帳戶中之股款新臺幣（下同）
      930, 670元匯入富邦商業銀行三重分行00-0000000即甲○
      ○帳戶後提領一空，被告富邦證券事前對於被告丁○○盜
      賣多名客戶股票之行為竟毫無所悉，顯有選任監督之過失
      ，且經業經證人甲○○到庭證述上開帳戶係由被告丁○○
      使用，並經丁○○將帳戶內之金額提領一空。按民法第
      188 條第1 項所謂受僱人因執行職務不法侵害他人之權利
      ，不僅指受僱人因執行其所受命令，或委託之職務自體，
      或執行該職務所必要之行為，而不法侵害他人之權利者而
      言，即受僱人之行為，在客觀上足認為與其執行職務有關
      ，而不法侵害他人之權利者，就令其為自己利益所為亦應
      包括在內（最高法院42年台上字第1224號著有判例），因
      此，被告抗辯被告丁○○盜刻原告銀行印鑑而盜領銀行存
      款，與職務行為無關等云云，顯無理由，原告係委託富邦
      證券僱用之營業員即被告丁○○買賣股票，該公司因此有
      手續費之獲利，在客觀上自足認為丁○○盜賣股票之行為
      與其執行職務有關，爰依民法第184 條第1 項、第188 條
      之規定，自應負連帶損害賠償責任。
（二）聲明：被告應連帶給付原告930,670 元暨自起訴狀繕本送
      達被告之翌日起至清償日止，按週年利率百分之5 計算之
      利息，並願供擔保，請准宣告假執行。
二、被告富邦綜合證券股份有限公司抗辯
（一）原證1 僅能證明原告於富邦銀行帳戶之存款存提記錄，原
      證2 之存摺類存款取款憑條中之對方科目00-0000000，依
      富邦商業銀行股份有限公司正義分行查詢結果，其戶名為
      甲○○，僅能證明93年10月7 日自原告戶頭中轉出金額
      930,670 元至前揭甲○○帳戶，並無法證明係被告丁○○
      為此轉帳行為，被告丁○○並未握有原告之銀行存摺、印
      鑑及密碼，如何能自原告之銀行戶頭中提領款項或為轉帳
      之行為等情，原告均未舉證證明之。
（二）上市櫃股票買賣係採款券劃撥制度，證券商應向客戶收取
      或支付款項，均係透過客戶指定之銀行以帳簿劃撥方式直
      接收付。縱若原告所述丁○○盜賣股票（被告否認之），
      盜賣股票之股款仍會依匯入原告銀行帳戶內，若無丁○○
      盜刻原告銀行印鑑，盜領銀行存款，原告仍可取得盜賣後
      之股款。原告之損失係因丁○○以偽造之印章欺騙富邦銀
      行而取走股款所生，並非因丁○○盜賣股票所生，盜賣股
      票不當然發生銀行資金遭盜領之結果，二者無相當因果關
      係，「銀行接受無償存款，其與存戶間，乃屬金錢寄託關
      係，按寄託為金錢時，推定受寄人無返還原物之義務，僅
      須返還同一數額。又受寄人僅須返還同一數額者，寄託物
      之利益及危險，於該物交付時移轉於受寄人，為民法第
      603 條第1 項及第2 項所明定，本件存款倘確係被第三人
      所冒領，受損害者乃上訴人銀行，被上訴人對於銀行仍非
      不得行使寄託物返還請求權，不能謂其權利已受侵害，而
      認銀行及其職員應對被上訴人負損害賠償責任。」最高法
      院55年台上字第3018號民事判例參照。縱使丁○○有偽造
      印章盜領其銀行款項情事，此時原告對銀行仍具有金錢消
      費寄託之請求權，受有損害者應為銀行而非原告，原告並
      無受有損害，則不符合侵權行為損害賠償之構成要件，其
      請求被告公司負民法第188 條連帶賠償責任，顯無理由。
（三）「委託人委託買賣證券注意事項第11條規定：「委託人委
      託買賣證券、應透過證券經紀商經登記合格之營業員代為
      買賣，並依規定辦妥託辦、成交及交割等手續，不得與他
      人私相授受，否則，委託人應自負其責」，而證券商負責
      人與營業人員管理規則第2 條規定：「所謂業務人員，係
      指從事A 、有價證券之投資分析或內部稽核，B 、有價證
      券承銷、買賣之接洽或執行，C 、辦理有價證券自行買賣
      、交割或代辦股務，D 、辦理有價證券買賣之受託、申報
      、結算及交割」，其職掌並無保管客戶之股票、印章、及
      代覓人頭買賣股票等項，可見曾憲燧代陳慧庭保管股票、
      印章，及代陳信憲覓人頭買賣股票，均非執行其在富邦公
      司之職務之行為。」最高法院86年台上字第1065號民事判
      決參照。「民法第188 條所定僱用人之連帶賠償責任，以
      受僱人因執行職務不法侵害他人之權利，始有其適用。倘
      係受僱人個人之犯罪行為而與執行職務無關，即與該條規
      定之要件不合，殊無因受僱人濫用職務或利用職務上之機
      會及與執行職務之時間或處所有密切關係之行為，其外觀
      在客觀上認與執行職務有關，不法侵害他人之權利，遽認
      僱用人應與該受僱人負連帶賠償責任。」89年台上字第
      2539 民 事判決參照。依證券商負責人與業務人員管理規
      則第18 條 第2 項規定：證券商之負責人及業務人員，除
      其他法令另有規定外，不得有挪用或代客戶保管有價證券
      、款項、印鑑或存摺之行為。原告自承將證券存摺放在丁
      ○○處，顯與上開管理規則之規定有違，況被告每月均依
      規定將客戶當月證券交易記錄製作對帳單並寄送予客戶，
      原告自可立即由10月份之對帳單知悉當月股票交易記錄，
      若確有股票被盜賣情事，立即發現，原告卻於事隔兩個月
      後始行起訴，原告與丁○○間是否有私下委任關係，應有
      可疑。再者，丁○○不得保管原告之存摺印章，本件實為
      原告與丁○○間之私人委任關係所生之糾紛，原告應自負
      其責，縱令丁○○有犯罪行為，亦與執行職務無關，被告
      不應負連帶賠償責任。另臺灣高等法院95年度重上字第
      228 號民事判決亦係被告丁○○所牽涉之他案案件，案情
      與本案完全相同，其理由認該案原告並無舉證丁○○有盜
      賣股票之侵權行為，被告公司當然不需負民法第188 條連
      帶賠償責任。本件原告亦無舉證丁○○有侵權行為，被告
      當然亦不需負賠償責任。
（四）聲明：原告之訴及其假執行之聲請均駁回。如受不利判決
      ，請准提供現金或可轉讓定期存單為擔保免為假執行。
三、被告丁○○方面：
    被告未於言詞辯論期日到場，亦未提出準備書狀作何聲明或
    陳述。
四、原告主張其所有在被告富邦證券帳號000-00-000000-0 中之
    股票，包括虹光1,000 股、華映6,000 股、廣輝18,000股、
    和鑫10,000股、大霸電子11,000股及中強電子5,000 股於93
    年10月7 日賣出，前開股票賣出所得股款劃撥進入原告於富
    邦商業銀行帳戶中新臺幣（下同）930, 670元，之後再匯入
    富邦商業銀行三重分行00-0000000即甲○○帳戶等情，業據
    原告提出富邦商業銀行客戶存提紀錄單及富邦商業銀行存摺
    存款取款憑條各一紙可按，並據證人甲○○到庭證述屬實，
    且為被告富邦證券所不爭，被告丁○○並未到庭爭執，自堪
    信原告此部份之主張為真實。
五、得心證之理由：
    原告主張被告丁○○為被告富邦證券之營業員，利用職務上
    之機會，以換取一本萬利之存摺為由，騙取原告之證券存摺
    後，盜賣原告之股票，所得股款為930,670 元，再盜刻原告
    印鑑，將上開股款，由原告之在富邦商業銀行之帳戶，匯入
    富邦商業銀行三重分行00-0000000即甲○○帳戶後提領一空
    ，因認被告丁○○與被告富邦證券，應依據民法第184 條第
    1 項前段、第188 條之規定負連帶損害賠償責任，被告則以
    原告所提出之證物原證1 、2 僅能證明原告之帳戶有買賣股
    票及提領所賣股票股款匯入甲○○之帳戶，難以認定被告丁
    ○○有盜賣股票及盜領股款之事實，被告每月均會寄交對帳
    單予原告，原告當可立即發現盜賣股票之事實，卻事隔二個
    月始提出訴訟已有可疑，依規定買賣股票之股款會匯入原告
    銀行帳戶內，若無丁○○盜刻原告銀行印鑑，盜領銀行存款
    ，原告仍可取得盜賣後之股款，其損失係因丁○○以偽造之
    印章，欺騙富邦銀行而取走股款所生，並非因丁○○盜賣股
    票所生，盜賣股票不當然發生銀行資金遭盜領之結果，二者
    間並無因果關係，況原告擅自將證券存摺交付被告丁○○保
    管，已違反證券商負責人與業務人員管理規則第18條第2 項
    之規定，為原告與被告丁○○間之委任關係所生之損害賠償
    責任，再者，被告丁○○個人盜賣股票之犯罪行為，顯與執
    行職務之行為無關，被告自不負連帶賠償責任等語置辯。
（一）被告丁○○是否有盜賣股票及盜領股款之行為？原告受損
      害與被告盜賣股票是否有因果關係？
 1、按被告富邦證券於93年11月初發現所屬營業員被告丁○○盜
    賣股票，隨即於同月5 日具狀向台灣板橋地方法院檢察署告
    發，其告發狀以：被告丁○○擔任被告富邦證券之營業員，
    於93年10月29日其客戶帳戶發現違約交割，並數次聯絡被告
    丁○○聯絡處理，一直無法聯絡，直至同年11月1 日，丁○
    ○未到公司上班，當日上午原告到被告公司表示其帳戶內之
    股票遭盜賣及股款遭盜領一空，始知被告丁○○畏罪潛逃，
    經被告富邦證券查證被告丁○○疑似以協助客戶換發富邦銀
    行一本萬利帳戶為名，取得客戶存摺，盜賣客戶股票，盜刻
    客戶印鑑後，盜領匯入客戶銀行帳戶內之股款，經清查有13
    位客戶疑似被害，損失金額達上千萬元等語（見本院卷第36
    頁），準此，被告富邦證券有13名客戶之股票遭盜賣等情，
    為被告富邦證券自認，準此，被告丁○○盜賣原告股票之事
    實，至為明確，被告富邦證券空言否認，不足憑信。
 2、再者，依據原告主張被告丁○○盜領股款日期，向富邦銀行
    正義分行查得之提款憑條原本（已發還富邦銀行正義分行）
    上之原告印文，與原告所提出原證券開戶印鑑章送法務部調
    查局鑑定結果，因原告印文與原告提出之印章比對，因存款
    取款憑條上之印文印色汙積、致紋線粗化，模糊不清，致無
    法鑑定等情，有該局95年12月13日調科貳字第09500564960
    號鑑定通知書在卷可按（見本院卷198 頁），原告並當庭提
    出證券存摺及富邦銀行存摺之原印鑑章一枚，原告亦否認將
    印鑑章交付被告丁○○，足見，上開存款取款憑條上應屬偽
    造，益證被告丁○○確為盜賣原告股票及盜領原告於富邦銀
    行之存款無訛，被告富邦證券前開抗辯，應不可採。
 3、依據前開被告富邦證券所提出之告發狀記載原告於93年11月
    1 日始發現原告之股票遭盜賣後，逕至被告富邦證券反映，
    被告丁○○盜賣系爭股票之時間為93年10月7 日，被告富邦
    證券寄發對帳單之時間為交易日之次月5 日，因此，被告富
    邦證券應於93年11月5 日始寄發交易對帳單，實難苛責原告
    於93年10月間得發現盜賣股票之事實，且原告於93年11月1
    日發現股票遭盜賣後，隨即向被告富邦證券反映，亦為被告
    富邦證券所自認（見前開告發狀），準此，被告抗辯原告應
    由10月份之對帳單知悉當月股票交易記錄，卻於事隔兩個月
    後始行起訴，原告與丁○○間是否有私下委任關係，應有可
    疑云云，自不足取。
 4、再者，依據證人甲○○亦證述「93年5 月有開網路銀行帳戶
    ，但被告丁○○沒有把密碼我，我於93年8 、9 月間發現該
    帳戶往來很大，我有告知他不要使用該帳戶」、「存摺密碼
    我忘記了當時被告丁○○沒有告訴我，我不知道網路密碼。
    我是人頭戶。調查局有傳訊我，我有主動到調查局說明。我
    的股票也被他賣掉了，我也是受害者」、「我是被冒用」等
    語（見本院卷第133 頁，94年11月15日筆錄），足見，原告
    匯入證人甲○○之帳戶之股款，悉遭被告丁○○盜領，至為
    明確。
 5、依證券開戶之常情，證券客戶開戶之證券存摺及銀行存摺之
    印鑑章均為同一等情，為兩造所不爭（見本院卷第218 頁，
    見96年3 月27日筆錄），本件存摺類存款取款憑條上印鑑文
    無法證明與原告所有之印鑑為同一，應屬偽造，已如前述，
    被告丁○○擔任被告富邦證券之營業員，利用其職務上之機
    會，以換發一本萬利之存摺為由，向原告騙取證券存摺後，
    被告丁○○利用職務上之機會，知悉原告證券存摺及銀行存
    摺之印鑑文之機會，盜賣股票後，並偽造原告之銀行存摺之
    印鑑，進而領取原告盜賣之股款，難謂對於原告之損害結果
    並無因果關係。又原告之綜合存摺亦仍在原告持有中，並於
    當庭提出（見96年3 月27日筆錄），至於訴外人富邦商業銀
    行之承辦員未依規定取得原告之存摺，亦未仔細核對原告印
    鑑文，率爾由被告丁○○將原告銀行內之款項，匯入證人甲
    ○○之帳戶內，應為損害發生之共同原因，應由被告富邦銀
    行另行負損害賠償之責任，並不中斷本件因果關係，亦即二
    者均為本件損害發生之共同原因。
（二）被告丁○○所為是否為執行職務上或與職務有關之行為？
 1、按「受僱人因執行職務，不法侵害他人之權利者，由僱用人
    與行為人連帶負損害賠償責任。」，民法第188 條第1 項前
    段定有明文。另按「民法第188 條第1 項所謂受僱人因執行
    職務不法侵害他人之權利，不僅指受僱人因執行其所受命令
    ，或委託之職務自體，或執行該職務所必要之行為，而不法
    侵害他人之權利者而言，即受僱人之行為，在客觀上足認為
    與其執行職務有關，而不法侵害他人之權利者，就令其為自
    己利益所為亦應包括在內。」，已據最高法院42年度臺上字
    第1224號著為判例。換言之，民法第188 條第1 項前段規定
    ：受僱人因執行職務不法侵害他人權利，不僅指受僱人因執
    行其所受命令或委託之職務自體，或執行該職務所必要之行
    為，不法侵害他人權利而言，即受僱人職務上予以機會之行
    為，及與執行職務之時間或處所有密切關係之行為，在客觀
    上足認與其執行職務有關，而不法侵害他人之權利者，亦應
    包括在內，該等行為即令係受僱人為自己利益而為，亦無不
    同。證券商負責人與業務人員管理規則第2 條及第3 條雖規
    定：業務員之職務僅為證券之承銷、買賣之接洽或執行，不
    包括股票交割；同規則第16條亦明定禁止營業員代客戶保管
    股票、金錢、存摺或印章，但營業員如利用代客買賣股票之
    機會，於營業時間內，在其僱用人之營業場所，私下代客戶
    保管存摺，或代客戶辦理換發存摺等事務，乃係利用職務上
    予以之機會，而為與其執行職務之時間及處所有密切關係之
    行為，在客觀上足認與其執行職務有關。本件被告丁○○係
    被告富邦證券公司之營業員，向原告詐稱帶為換發一本萬利
    之存摺，受託代為保管證券存摺，乃竟利用職務上予以之機
    會，不法侵害原告之權利造成損害，被告富邦證券自應與被
    告丁○○負連帶賠償責任。
（三）按負損害賠償責任者，除法律另有規定或契約另有訂定外
      ，應回復他方損害發生前之原狀，固為民法第213 條第1
      項所明定。然按88年4 月21日新修正公布並於89年5 月5
      日施行之民法債編第213 條已增列第三項規定：「第一項
      情形，債權人得請求支付回復原狀所必要之費用，以代回
      復原狀」。因此，原告遭盜賣股票，依據民法第184 條第
      1 項、第188 條之規定，請求被告連帶賠償盜賣之股票股
      款930,670 元及自起訴狀繕本送達翌日起（如附表所示）
      至清償日止之法定遲延利息，應予准許。
（四）又損害之發生或擴大，被害人與有過失者，法院得減輕賠
      償金額或免除之，民法第217 條第1 項定有明文。此項規
      定之目的，在謀求加害人與被害人間之公平，故在裁判上
      法院得以職權減輕或免除之（最高法院85年台上字第1756
      號判例意旨參照）。倘受害人於事故之發生亦有過失時，
      由加害人負全部賠償責任，未免失諸過酷，是以賦與法院
      得不待當事人之主張，減輕其賠償金額或免除之職權，此
      所謂被害人與有過失，只須其行為為損害之共同原因，且
      其過失行為並有助成損害之發生或擴大者，即屬相當，不
      問賠償義務人應負故意、過失或無過失責任，均有該條項
      規定之適用。再管理規則第16條明文禁止營業員挪用或代
      客戶保管、有價證券、款項、印鑑或存摺，又印章、存摺
      、取款憑條等重要文件，應自行妥善保管，買賣股票之款
      項，亦應匯入自行開立之券戶，倘無故交付他人，或匯款
      於他人帳戶，致遭利用而受害，自不能謂於損害之發生為
      無過失。原告違反前開規定將證券存摺交付營業員保管，
      顯與有過失，且該等行為為損害之共同原因，並有助損害
      之發生或擴大，並因此受害，不能謂於損害之發生為無過
      失。揆諸上開規定及說明，原告將證券存摺交付被告丁○
      ○保管之行為，為與有過失，本院審酌原告前開行為與被
      告丁○○盜賣股票、盜領股款之行為，認應減輕被告富邦
      證券、丁○○之賠償金額二分之一，經減輕賠償金額後，
      被告富邦證券、丁○○應連帶賠償原告465, 335元及其法
      定遲延利息，為有理由，應予准許，逾此部份，應予駁回
      。
六、所命給付之金額或價額未逾新臺幣五十萬元之判決。民事訴
    訟法第389 條第1 項第5 款載有明文，本件原告勝訴部分，
    未逾50萬元，爰依前開規定，依職權宣告假執行，被告富邦
    證券聲明願供擔保請准宣告免為假執行，爰酌定相當金額准
    許之。原告其餘假執行之聲請，因訴之駁回而失所依據，不
    予准許。
七、本件因事證已臻明確，兩造其餘攻擊、防禦方法及所為之立
    證，與判決之結果不生若何影響，無庸再逐一予以論究，合
    併敘明。
八、結論：原告之訴為一部有理由，一部無理由，依民事訴訟法
    第385 條第1 項前段、第78條、第85條第2 項，第389 條第
    1 項第5 款、第392 條第2 項，判決如主文。
中　　華　　民　　國　　96　　年　　4 　　月　　17　　日
                  民事第三庭法　官　徐玉玲
以上正本係照原本作成
如對本判決上訴，須於判決送達後20日內向本院提出上訴狀
中　　華　　民　　國　　96　　年　　4 　　月　　17　　日
                            書記官　朱家惠
附表             利息起算日
被告丁○○      96年2月27日
被告富邦證券    94年1月13日
